【裁判字號】    99,消債聲,8
【裁判日期】    990917
【裁判案由】    聲請免責
【裁判全文】
臺灣臺南地方法院民事裁定             99年度消債聲字第8號
債  務  人  乙○○○
上列當事人聲請消費者債務清理事件，於本院裁定終止清算程序
後移送裁定免責，本院裁定如下：
    主  文
債務人乙○○○不免責。
    理  由
一、按法院為終止或終結清算程序之裁定確定後，除別有規定外
    ，應以裁定免除債務人之債務。又債務人有下列各款情形之
    一者，法院應為不免責之裁定，但債務人證明經普通債權人
    全體同意者，不在此限：一、於七年內曾依破產法或本條例
    規定受免責；二、隱匿、毀損應屬清算財團之財產，或為其
    他不利於債權人之處分；三、捏造債務或承認不真實之債務
    ；四、因浪費、賭博或其他投機行為，致財產顯然減少或負
    擔過重之債務，而生開始清算之原因；五、於清算聲請前一
    年內，已有清算之原因，而隱瞞其事實，使他人與之為交易
    致生損害；六、明知已有清算原因之事實，非基於本人之義
    務，而以特別利於債權人中之一人或數人為目的，提供擔保
    或消滅債務；七、隱匿、毀棄、偽造或變造帳簿或其他會計
    文件之全部或一部，致其財產之狀況不真確；八、故意於財
    產及收入狀況說明書為不實之記載，或有其他故意違反本條
    例所定義務之行為，消費者債務清理條例第132條、第134條
    定有明文。揆其立法理由係為避免債務人濫用清算程序以獲
    免責，進而保障債權人可受最低清償。又所謂浪費行為，係
    指債務人於顯見其經濟狀況不佳之情形下，猶恣意揮霍，生
    活支出超過個人收入所應支出之程度，致負擔更大債務，核
    其所為，於清算之原因有可歸責性，自有加以制止之必要，
    尚不宜使之免責，而有無浪費行為，端視債務人從事該行為
    時有無詳實之償還計畫等事實，倘無償還計畫、其他預定收
    入等，僅是先行花費或以射倖心態從事投機時，即屬之，自
    不應認可免其還款之責。
二、本件債務人就其有無免責、不免責事由，固稱：其裁定開始
    清算程序後，因年紀大、全身病痛，因此沒有工作機會。其
    收入僅賴撿拾資源回收物品，每日很早出門，很晚才回家，
    但所得不足新台幣（下同）100元，因此，沒有薪資、固定
    收入云云。惟查：
（一）本件債務人乙○○○前依消費者債務清理條例聲請清算，
      經本院於民國98年3月24日裁定開始清算程序，嗣因債務
      人之財產不敷清償財團費用及財團債務，經本院於99年1
      月20日依同條例第129條第1項規定，以裁定終止清算程序
      ，該裁定並於99年1月28日公告在案，有上開裁定及本院
      清算公告證書各1份附於本院98年度執消債清字第23號卷
      宗足稽，並經本院調取上開卷宗核閱無誤。又本件因清算
      財團之財產不敷清償消費者債務清理條例第108條所定費
      用及債務，而依消費者債務清理條例第129條規定，裁定
      開始清算程序後，並以裁定終止清算程序。因此，本件普
      通債權人於此清算程序中，並未受分配分文。又債務人並
      未得普通債權人全體同意免責，亦有各債權銀行覆本院函
      及陳報狀等附卷可稽，先予敘明。
（二）本院函請各債權人就本件債務人免責乙案表示意見，經各
      債權人陳述意見如下，並有各該債權人所提函文、陳報狀
      及消費款明細資料等在卷足佐：
    1.合作金庫商業銀行股份有限公司略以：
      債務人前曾聲請無擔保債務協商，並依約繳納二期款項，
      其債務協商時既可履約，現又聲請清算，顯然有隱匿可供
      清償債務之所得，爰不同意免責等語。
    2.遠東國際商業銀行股份有限公司略以：
      本件債權係98年8月間，該行購買友邦國際信用卡股份有
      限公司信用卡應收帳款（包含不良債權）。由債務人相關
      信用卡消費紀錄可知，債務人於93年3月16日向本行申辦
      信用卡代償169,326元，而債務人辦理代償後自應減少消
      費以求盡速清償欠款。但債務人卻仍不斷使用信用卡至百
      貨公司、特易購等地消費，而其消費金額相較於債務人於
      開始清算程序中所述每日打工收入400元而言，顯然超出
      債務人所能負擔。債務人既已背負高額負債，明知其無力
      可償還其消費及相關借款，借款前亦無評估其還款能力，
      係為先使用，以後有能力就付款，無能力則走著瞧之投機
      心態，已屬消費者債務清理條例第134條第1項第4款所述
      不應免責之事由，爰不同意免責等語。
    3.玉山商業銀行股份有限公司略以：
      債務人信用卡消費為人壽保險、有線電視、等過度消費，
      實無免責理由，爰不同意免責等語。
    4.甲○（臺灣）商業銀行股份有限公司略以：
      債務人信用卡消費內容多為保險投資、預借現金、百貨零
      售、與專案分期等非必要性奢侈消費，顯係因浪費而致其
      不可負擔債務，爰不同意免責等語。
    5.渣打國際商業銀行股份有限公司略以：
      本件債權係97年8月間，該行概括承受美商美國運通銀行
      在台分行資產負債，不同意免責等語。
    6.台新國際商業銀行股份有限公司略以：
      債務人消費內容有美容護膚名店、旅行社、菸酒行、百貨
      公司大賣場等支出，就消費內容判斷，非用以維持基本生
      活所需，數額又明顯逾越一般人生活水準；另就預借現金
      部分，90年11月提領2萬元、91年3月提領3萬元、91年4月
      提領3萬元，超過一般人使用現金之情形，爰不同意免責
      等語。
    7.聯邦商業銀行股份有限公司略以：
      債務人每月薪資12,000元、老人年金3,000元、子女奉養
      生活費12,000元，基本生活應屬無虞，尚積欠1,684,368
      元（債權人誤繕為2,239,828元），顯然為浪費財產負擔
      過重債務所致，爰不同意免責等語。
    8.國泰世華商業銀行股份有限公司略以：
      依債務人信用卡消費資料可知，債務人於92年9月間向本
      行申辦信用卡代償228,085元，即表示債務人需尋求更低
      利率貸款，以清償其他較高利率之款項，其經濟狀況已無
      法負擔高利率貸款；又債務人消費明細主要有特易購、遠
      東百貨公司、新光三越百貨公司、遠百企業、玉山銀行預
      借現金、尚諾奈服飾，且債務人經濟上既無法負擔高額利
      率，卻於94年1月間向本行辦理大額通訊貸款21萬元，顯
      然負擔過重債務。核其消費項目及金額，顯非一般生活之
      必要費用，應屬浪費行為，爰不同意免責等語。
    9.台北富邦商業銀行股份有限公司略以：
      債務人消費明細顯示不乏頻繁預借現金、高單價之百貨精
      品及大型連鎖賣場（高青FOCUS百貨、遠東百貨、特易購
      、家樂福、顯逾必要之金融商品融資借款（怡富融資消費
      性產品分期借款）及商業保險（法商佳迪福人壽）等消費
      ，已超越維持生活所必須，過渡擴張信用。且債務人自93
      年7月間至95年1月間，累計債務高達1,684,368元，足可
      推知每月有將近10萬元之負債衍生，評價其為投機、浪費
      並不為過，爰不同意免責等語。
    10.中國信託商業銀行股份有限公司略以：
      債務人除積欠該行大額通訊貸款與預借現金外，並有多筆
      旅行社、機車行百貨公司、大賣場、3C產品、美容護膚、
      KTV、高價小吃店、珠寶銀樓、高額保險、菸酒等消費，
      其數額與性質顯非一般日常生活所需，且債務人於其經濟
      困難時，仍持續奢侈性消費，顯為浪費之行為，爰不同意
      免責等語。
（三）本院依上開債權人提出之債務人預借現金及信用卡消費明
      細表綜合觀之，債務人於92年9月間即向國泰世華商業銀
      行申辦代償其以他家銀行信用卡所消費之228,085元，顯
      示債務人於92年9月前，以信用卡所消費之債務，依其清
      償能力，既無法一次清償，亦感無力負擔利率較高之信用
      卡循環利息，因此，申辦信用卡代償業務。債務人值此經
      濟狀況惡化之情形下，本該緊縮消費並戮力還款，惟其仍
      持續以信用卡消費進行消費，旋於93年3月間又向遠東國
      際商業銀行申辦信用卡代償169,326元，復於94年1月13日
      再向國泰世華銀行申辦貸款21萬元。然據債務人自承，其
      於聲請清算前二年，收入僅154,000元，換算每月平均收
      入僅10,267元；反觀債務人上開信用卡消費明細，其消費
      內容有頻繁預借現金、高單價之百貨精品（遠東百貨公司
      、新光三越百貨公司、高青FOCUS百貨公司）、大型連鎖
      賣場（特易購、家樂福）、金融商品融資借款（怡富融資
      消費性產品分期借款）、商業保險（美商康健人壽、法商
      佳迪福人壽）、顯非一般日常生活所需之支出（美容護膚
      名店、旅行社、菸酒行、機車行、3C產品、KTV、高價小
      吃店、珠寶銀樓等消費）。上開消費項目，就消費內容判
      斷，非用以維持基本生活，就消費數額，已明顯逾越一般
      人通常生活必要之支出金額，且遠非債務人之收入得以負
      擔。則債務人有擴張信用，恣意為奢侈性消費，已明顯逾
      越一般人通常生活必要之支出金額，堪可認定。
（四）再者，債務人在非急迫需要情況下向債權人借款，復在未
      完全清償先前所積欠之信用卡等債務之情形下，又多次利
      用預借現金或信用卡消費之方式導致迅速累積債務，其財
      務之操作，遠逾其收入及經濟狀況，完全未考量日後履行
      債務之清償能力，顯係將自身消費、借貸之風險全部轉嫁
      由債權人承擔，難謂非投機之行為，則於債務人有浪費、
      投機之情況下，若允債務人得藉由消費者債務清理條例中
      之免責制度，以規避其應負擔之償還責任，顯與該制度係
      為保障誠實勤勉之債務人經濟生活之重建復甦之立法目的
      有違。況債務人對於經濟狀況不佳並未有所警惕，亦未見
      其有何緊縮消費並戮力還款之行為，反持續向信用卡銀行
      大量借款，並為上述非必要之消費支出，顯已逾越日常生
      活所必須，故債務人有浪費行為，致財產顯然減少或負擔
      過重之債務，而生開始清算之原因等情，堪予認定。至債
      務人雖辯稱其因年紀大及病痛，因此沒有工作，收入微薄
      云云，則與其因浪費行為，致負擔過重之債務無涉，自不
      足以為其免責有利之認定。
三、綜上所述，本件債務人既有消費者債務清理條例第134條第4
    款「因浪費、賭博或其他投機行為，致財產顯然減少或負擔
    過重之債務，而生開始清算之原因」之不免責事由，且本件
    各普通債權人均未於清算程序中受償，並均具狀表示不同意
    債務人免責，則依上開說明，債務人應不予免責，爰裁定如
    主文。
中    華    民    國    99    年    9     月    17    日
                  民事第三庭    法  官  張麗娟
以上正本係照原本作成
如對本裁定抗告須於裁定送達後10日內向本院提出抗告狀，並應
繳納抗告費新台幣1,000元整。
中    華    民    國    99    年    9     月    17    日
                                書記官  楊宗倫

司法院資訊處製作；財團法人民間司法改革基金會備份。
